臺灣高等法院臺南分院民事判決　九十三年度上字第二○號　　Ｋ
　　　上　訴　人　丙　○　○
　　　訴訟代理人　乙　○　○
　　　被　上訴人　甲　○　○
右當事人間租佃爭議事件，上訴人對於中華民國九十二年十二月四日臺灣臺南地方法
院第一審判決（九十二年度訴字第一五九八號）提起上訴，本院於九十三年三月二日
言詞辯論終結，判決如左：
    主      文
上訴駁回。
第二審訴訟費用由上訴人負擔。
    事      實
甲、上訴人方面：
一、聲明：求為判決：(一)原判決廢棄。(二)被上訴人應將坐落台南縣官田鄉○○段五二
    六、五二七、五三三地號等三筆土地返還上訴人。(三)前項聲明上訴人願供擔保請
    求准予假執行。
二、陳述：除與原判決記載相同者，茲引用之外，補稱：
　(一)大法官會議釋第四二二號解釋意旨，係在陳明行政院於四十九年十二月二十三日
    之台四九內字第七二二六號令及內政部七十三年十一月一日之七十三台內地字第
    二六二七七九號函中「承租人全家生活費用之核計方式」未審酌承租人家庭生活
    之實際情形及實際所生之困窘狀即一體適用，有失合理，與憲法保護農民之意旨
    不符，應不再援用，該解釋意旨僅係就具體特定事項所為，雖有論及耕地三七五
    減租條例係保護農民之法律，然其內容僅涉及承租人全年家庭生活費用之核計方
    式，並未論及出租人之責任，亦未課出租人有代替國家保護農民之義務，就出租
    人應受憲法第十五條保障之財產權有無受到侵害全無片語隻字論及。且縱然耕地
    三七五減租條例在此具體案例適用下固合乎憲法保障人民生存權之規定，但並不
    表示該法律其他條款均達合憲之要求，原審判決將前開解釋意旨斷章取義，駁回
    上訴人訴訟，有曲解該解釋之違誤。
　(二)依憲法第十五條之規定，人民之生存權如同其他權利一般固均在保障範圍之列，
    然此乃國家應盡之義務，且在保障同時，亦應適用平等原則，焉能為了保障某部
    分人民之生存權，即侵害另一部分人民之財產權來達到保障該某部分人民生存權
    之目的？而耕地三七五減租條例在訂定之初，因時空之必要，或有課以財產狀況
    在當時可能較好之地主之特別犧牲，來協助當時經濟能力可能比較弱的耕作者之
    生存，然此一犧牲自耕地三七五減租條例施行至今已達五十多年，地主已經忍受
    長達五十年之犧牲，到了今天，自已本身的生存權都有可能遭到威脅，反觀佃農
    ，亦再也不是經濟弱者（容後詳述），又焉能要求地主再繼續為此不合理的法律
    再犧牲下去？耕地三七五減租條例其立法目的故為保護農民而設，然並不表示該
    條例中所有條文至今都能經得起憲法之檢測，經得起時代的淘汰，因此原審法院
    僅截取大法官解釋一句耕地三七五減租條例為保護農民之法律，即認定上訴人之
    權利無保護之必要，實對上訴人過苛。
　(三)又按「憲法為國家最高規範，法律牴觸憲法者無效，法律與憲法有無牴觸發生疑
    義而須予以解釋時，由司法院大法官掌理。此觀憲法第一百七十一條、第一百七
    十三條、第七十八條及第七十九條第二項規定甚明。又法官依據法律獨立審判，
    憲法第八十條定有明文，故依法公布施行之法律，法官應以其為審判之依據，不
    得認定法律為違憲而逕行拒絕通用。惟憲法之效力既高於法律，法官有優先遵守
    之義務，法官於審理案件時，對於應適用之法律，依其合理之確信，認為有牴觸
    憲法之疑義者，自應許其先行聲請解釋憲法，以求解決。是遇有前述情形，各級
　　法院得以之為先決問題裁定停止訴訟程序，並提出客觀上形成確信法律為違憲之
　　具體理由，聲請本院大法官解釋。司法院大法官審理案件法第五條第二項、第三
　　項之規定，與上開意旨不符部分，應停止適用。」此經大法官會議第三七一號解
　　釋在案。本件上訴人提起本件訴訟之理由，主要係在指摘耕地三七五減租條例第
　　十九、二十條之規定違憲，苟鈞院認上訴人之請求有理由，請　鈞院依釋字第三
　　七一號解釋意旨，以裁定停止訴訟程序，聲請大法官解釋。
　(四)茲再就耕地三七五減租條例第十九、二十條規定違憲之理由，析述如下：
　(1)耕地三七五減租條例第十九、二十條之規定，固係現存有效之法律，然查法律不
　　得牴觸憲法。命令不得牴觸憲法或法律。下級機關訂定之命令不得牴觸上級機關
　　之命令。中央法規標準法第十一條訂有明文。且人民之生存權、工作權及財產權
　　，應予保障；人民之自由權利，除為防止妨礙他人自由、避免緊急危難、維持社
　　會秩序或增進公共利益所必要者外，不得以法律限制之。亦分別為憲法第十五條
　　、第二十三條所明訂。可知如法律欲限制人民之財產權，其限制之手段與所欲達
　　成之目的間，必須符合必要性與相當性之原則，否則即屬違憲之法律，應不得適
　　用。
　(2)如上所陳，「耕地三七五減租條例」係五十年前以法律之形式強制耕地所有權人
　　將其耕地以政府規定之租金額出租予當時之承租人，並限定其租期期滿及承租人
　　續租之權利，出租人不得反對，直接剝奪耕地所有權人對其耕地財產之「締約自
　　由權」，使耕地所有人無法管理、使用耕地，其違反「私法自治」、「契約自由
　　」二大原則，侵害憲法第十五條所保障之人民財產權，至為明顯。
　(3)於五十年前制定「耕地三七五減租條例」時，台海係完全的農業社會，多數人均
    靠農作物為生，尤其是依靠承租耕作他人農地為生之佃農更占農村人口之多數，
    且因斯時中國共產黨藉農村土改為口號，結合佃農清算鬥爭地主，壯大聲勢力量
    ，迫使政府播遷來台，政府為安定政局，避免中共之力量藉由號召土改鼓動農村
    佃農造反而滲入台灣，而先行制定實施「耕地三七五減租條例」收攬當時位於社
　　會低下階層之農村佃農之人心，此項措施係強將部分特定人之財產利益移歸另部
　　分特定人，有使農地出租人之財產權益受損之情形，惟以當時情況觀之，或尚可
　　勉強稱之為符合憲法第二十三條之避免緊急危難之情形。
　(4)惟近年來依內政部九十年十二月底之統計資料，全國仍存在之耕地三七五租約以
    戶數論，出租人為四萬九千一百零三戶，承租人為五萬五千一百二十二戶，以租
    賃耕地面積論為二萬二千九百三十八公頃，僅占全國耕地八十四萬八千七百四十
    三公頃之百分之二點七左右，其對全國農業之影響已甚微小，原先為避免緊急危
　　難為維持社會安定而制定「耕地三七五減租條例」之時空背景，已不復存在。又
　　依上開承租人戶數與承租耕地面積換算，平均每戶承租戶所承租之耕地面積僅零
　　點四一六一公頃。而依行政院農委會九十一年十月三十日所公布之「台灣地區稻
　　穀生產成本調查報告」之統計，於九十年度每公頃耕地之稻穀產量第一期為六○
　　三七公斤及第二期為四五八八公斤，合計每公頃耕地全年度之稻穀產量為一萬零
　　六百二十五公斤，所需生產費用第一期為十萬三千一百九十一元，第二期為九萬
　　六千二百七十一元，合計全年所需生產費用約為十九萬九千四百六十二元，而九
　　十年度之蓬萊稻穀價格為每公斤十八點二八元，每公頃耕地可收入之稻穀價格為
　　十八萬零六百二十五元，加上副產品二十七元，總計十八萬零六百五十二元，扣
　　除所需生產費用十九萬九千四百六十二元，尚須虧損一萬八千八百一十元，縱不
　　計工資及資金利息成本，總生產費用於扣除工資十二萬一千五百二十八元及資金
　　利息一千一百九十一元後，收益亦僅有十萬三千九百零九元，而平均每個承租戶
　　所承租之耕地面積，如前所述僅有零點四一六一公頃，則平均每個承租戶於不計
　　工資、利息成本之情形下，耕作承租耕地之全年收益僅有四萬三千二百三十七元
　　，平均每個月不到三千六百零三元。
　(5)次查台灣近三十年來工商業蓬勃發展，多數人均已以依恃工商業為生。造成農村
　　人口大量流失，縱使仍留在農村之人口，亦大都兼有其他職業收入，依行政院農
　　委會民國九十年之統計資料，台灣之農家平均每戶年收入為八十八萬一千二百九
　　十八元，其中農業所得為十六萬三千一百五十八元，非農業所得為七十一萬八千
　　一百四十元，農業所得僅占其全部所得之百分之十八點五一，若再從前述平均每
　　承租戶耕作承租耕地於不計工資等成本所能獲得之年收益為三萬一千九百一十四
　　元來計算，承租耕地之收益僅占其農業收入之百分之十九點五六，（絕大部分之
　　承租人於民國四十二年時均已依耕者有其田條例放領大部分出租人之農地，而兼
　　有自耕農之身分），更只占全部收入之百分之三點六二，換言之，依上揭行政院
　　農委會之統計資料顯示，目前仍繼績承租耕地之三七五租約承租人，百分之九十
　　六以上之絕大部分收入亦已非靠承耕三七五租約農地而來。其與五十年前「耕地
　　三七五減租條例」制定當時，農村佃農幾戶全賴耕作地主土地收入維生之情況，
　　已完全不同。
　(6)綜上所述，耕地三七五減租條例所欲達成之目的，於現今時空背景下已失其所據
　　，因而為達成該目的所為對人民權利所附加之限制，亦失其必要性，應屬違憲而
　　無效之法律。內政部私有出租耕地九十一年底租約期滿處理工作計劃及作業須知
　　，限制訴願人需以耕地三七五減租條例第十九條第一項第二款之無效規定為出租
　　人收回自耕之必要條件，亦屬違法。
三、證據：援用第一審所提證據。
乙、被上訴人方面：
一、聲明：求為判決：駁回上訴。
二、陳述：除與原判決記載相同者，茲引用之外，補陳：
　　確有承租系爭三七五減租的土地，在九十二年十一月要繳九十二年份的租金，寄
    了二次租金給上訴人，上訴人拒收退還，保管在身上，系爭土地原係父親承租的
    ，後來父親過世後，被上訴人繼續耕作，已耕作五十多年。
三、証據：援用原審所提証據。
    理      由
一、上訴人主張：伊所有坐落台南縣官田鄉○○段五二六、五二七、五三三地號土地
    （以下稱系爭土地），前依耕地三七五減租條例規定出租予被上訴人，租期已於
    九十一年十二月三十一日屆滿，租期屆滿後伊已向被上訴人表示不願繼續出租，
    而耕地三七五減租條例第十九條、第二十條規定應屬違憲無效，不得拘束當事人
    ，故於租期屆滿後，兩造間就系爭土地已無租賃關係，被上訴人仍繼續占有系爭
    土地，為無權占有，爰本於所有權之作用訴請被上訴人返還系爭土地等語；被上
    訴人則以：租期屆滿後，伊已表示續租之意思，且均按期繳租，並無違反租約，
    依據耕地三七五減租條例第十九條、第二十條之規定，上訴人不得拒絕續訂租約
    ，伊占有系爭土地，屬有權占有等語，資為抗辯。
二、上訴人主張，伊所有系爭土地，依耕地三七五減租條例規定出租予被上訴人，租
    期於九十一年十二月三十一日屆滿，上訴人曾向被上訴人表示不願繼續出租，被
    上訴人現仍繼續耕作系爭土地，且未欠租之事實，為兩造所不爭執，並有台南縣
    官鄉私有耕地副本可按，堪信為真實。
三、經查：
　(一)按耕地租約於租期屆滿時，除出租人依本條例收回自耕外，如承租人願繼續承租
    者，應續訂租約，耕地三七五減租條例第二十條定有明文。故租約期滿時，承租
    人如有請求續租之事實，縱為出租人所拒絕，租賃關係亦非因租期屆滿而當然消
    滅（最高法院五十一年台上字第一八五八號判例參照）。依此可知，耕地三七五
    租約尚未可與一般租約等同視之，於期間屆至後租賃關係當然終止，或因出租人
    為收回自耕之意思表示與申請而當然消滅，此為政府公權力介入而產生之結果。
    本件上訴人並非依符合耕地三七五減租條例所定得收回自耕之情事主張收回自耕
    ，則兩造間之租約並不因出租人於租期屆滿時表示不願續租且拒收租約而當然消
    滅，是被上訴人占有系爭土地，自屬有權占有。上訴人主張被上訴人無權占有，
    依所有權之作用，訴請被上訴人返還系爭土地，顯屬無據。
　(二)又查現今農業政策固與三七五減租條例制定當時，全力發展農業之情況雖有所不
    同，佃農亦非全以農業收入為主要所得，然耕地三七五減租條例仍為現行有效之
    法律，於未經依法廢止前，上訴人認該法律就租約訂定所為之限制，係侵害人民
    之財產權、違反契約由之原則云云，核屬其個人見解，尚非可採，法院仍應遵照
    現行法律加以審理，並作成裁判。
　(三)末按法官依據法律獨立審判，憲法第八十條定有明文，依法公布施行之法律，法
    官應以其為審判之依據，不得認定法律為違憲而逕行拒絕適用，有司法院大法官
    第三七一號解釋可資參照，耕地三七五減租條例既於四十年六月七日依法公布施
    行，且為現行有效之法律，自得為審判之依據。又法院於審理之個案，是否裁定
    停止訴訟程序，聲請大法官解釋，乃法院適用法律之職權，非屬訴訟當事人所得
    聲請之事項，上訴人聲請本院裁定停止訴訟程序，並聲請大法官解釋，本院認無
    必要，併予敘明。
四、從而，上訴人依民法第七百六十七條規定，請求被上訴人返還系爭土地，為無理
    由，應予駁回。上訴人之訴既經駁回，其假執行之聲請已失所附麗，應併駁回之
    。原審法院所為判決，尚無不合。上訴人上訴意旨，猶執前詞，指摘原判決為不
    當，聲明廢棄，為無理由，應駁回其上訴。
五、結論：本件上訴為無理由，依民事訴訟法第四百四十九條第一項、第七十八條，
    判決如主文。
中　　　華　　　民　　　國　　九十三　　年　　　三　　　月　　十六　　　日
　　　　　　　　　　　　　　　　　　臺灣高等法院臺南分院民事第一庭
~B1審判長法官　王　　惠　　一
~B2　　　法官　張　　世　　展
~B3　　　法官　吳　　上　　康
右為正本係照原本作成。
如對本判決上訴，須於判決送達後廿日內向本院提出上訴狀，未表明上訴理由者，應
於上訴後廿日內，向本院提出理由書。
中　　　華　　　民　　　國　　九十三　　年　　　三　　　月　　十七　　　日
                                        法院書記官　易　　慧　　玲
